【裁判字號】    98,重訴,203
【裁判日期】    991029
【裁判案由】    債務不履行損害賠償
【裁判全文】
臺灣臺北地方法院民事判決             98年度重訴字第203號
原      告  良泰科技有限公司
法定代理人  林志益
訴訟代理人  蔡欽源律師
            杜家駒律師
複代理人    蔡嘉恩律師
            王信凱律師
被      告  萬泰國際物流有限公司
法定代理人  王成發
被      告  萬太航空貨運承攬有限公司
法定代理人  王成發
被      告  萬泰聯運有限公司
法定代理人  林美滿
共      同
訴訟代理人  林昇格律師
複代理人    李志成律師
受告知人    台馬聯運有限公司
法定代理人  林國正
上列當事人間請求債務不履行損害賠償事件，本院於民國99年10
月7日言詞辯論終結，判決如下：
    主  文
被告萬太航空貨運承攬有限公司應給付原告新臺幣伍拾貳萬柒仟
伍佰柒拾捌元，及自民國九十八年四月三日起至清償日止，按年
息百分之五計算之利息。
原告其餘之訴駁回。
訴訟費用由被告萬太航空貨運承攬有限公司負擔二十五分之一，
餘由原告負擔。
本判決第一項於原告以新臺幣壹拾柒萬陸仟元為被告萬太航空貨
運承攬有限公司供擔保後，得假執行。但被告萬太航空貨運承攬
有限公司如以新臺幣伍拾貳萬柒仟伍佰柒拾捌元為原告預供擔保
，得免為假執行。
原告其餘假執行之聲請駁回。
    事實及理由
一、原告起訴主張：原告與訴外人深圳市馳力恒電子儀器有限公
    司（下稱馳力恒公司）簽訂儀器買賣合約，欲運送價值美金
    159萬400元之手機測試裝備乙批（下稱系爭貨物）至深圳馳
    力恒公司，因接得被告萬泰國際物流有限公司（下稱萬泰國
    際公司）之空運快遞廣告，故與該公司業務員董年芳接洽，
    原告告知該業務員所需之服務為空運運送，並由上海海關出
    關後運至深圳，於是萬泰國際公司乃提供被告萬泰聯運有限
    公司（下稱萬泰聯運公司）與被告萬太航空貨運承攬有限公
    司（下稱萬太航空公司）共同簽發之報價單予原告，表示將
    以空運快遞之方式運送系爭貨物，嗣經原告與被告萬泰聯運
    公司、萬太航空公司成立承攬運送契約（下稱系爭契約）後
    ，以被告萬太航空公司之名義簽發提單予原告，承攬運送系
    爭貨物，詎系爭貨物竟一直未送抵目的地，被告等亦於民國
    97年6月26日以被告萬泰聯運公司及被告萬太航空公司之名
    義通知原告，稱系爭貨物已分別於同年月21日由澳門航空NX
    351送抵澳門、22日以澳門航空NX316送抵上海機場，但因為
    上海海關之故而無法通關云云，然事實上被告根本未安排空
    運快遞，而係由其內部職員安排，轉交受告知人以海運之方
    式運送，且由廈門港入關而非上海海關，嗣被告因無法處理
    後續事宜，乃將系爭貨物退運回金門，經點收結果，其中有
    26件包裝之貨物有短缺與更替，此部分損失約為新臺幣（下
    同）700萬元，此外，由於被告之違約，使原告對馳力恒公
    司亦造成違約，支付馳力恒公司人民幣74萬5400元之損害賠
    償，以原告起訴時之臺灣銀行牌告匯率1: 5.121計算，損失
    為381萬7193元，故原告因被告等之行為造成之損害，至少
    為1081萬7193元，依民事訴訟法第244條第3項之規定，得於
    起訴時僅表明全部請求之最低金額為1081萬7193元，原告與
    全體被告間之關係，被告萬泰國際公司為要約之誘引人、被
    告萬泰聯運公司與被告萬太航空公司為契約之共同要約人與
    共同當事人，復因被告3家公司之地址相同、廣告物、往來
    信函及名片等均共用商標與公司名稱，核使與之交易之相對
    人有確信乃與共同被告間之企業集團為交易行為，而非僅針
    對單一之共同被告之一為交易行為，是故，本件之法律關係
    應存在於原告與被告3家公司之間，被告3家公司乃對原告構
    成多數債務人之關係，此外，由於本件屬加害給付之債務不
    履行及侵權行為，為不可分之債，依據民法第292條之規定
    ，準用民法第273條第1項之結果，原告自得對被告等同時請
    求全部之給付，為此，爰依承攬運送契約及侵權行為之法律
    關係選擇合併提起本件訴訟等語。並聲明：(一)被告應連帶給
    付原告1081萬7193元，及自起訴狀繕本送達之翌日起至清償
    日止，按年息5％計算之利息。(二)願供擔保請准宣告假執行
    。
二、被告則以：
  （一）被告萬泰國際公司、萬泰聯運公司就系爭貨物均未與原
        告成立任何承攬運送契約關係，原告主張被告萬泰國際
        公司、萬泰聯運公司均為系爭契約之當事人云云，並無
        依據：
      1.被告萬太航空公司及被告萬泰聯運公司聯名提供之原證
        3報價單僅為承攬運送契約之價目表，依民法第154條第
        2項但書之規定，價目表之寄送，不視為要約，應認原
        證3報價單僅為要約之引誘，由原告與被告萬太航空公
        司協商價格後，原告正式交付貨物後為要約，由被告萬
        泰航空公司簽發原證4文件為承諾。
      2.被告萬泰國際公司、萬泰聯運公司不須依民法第169條
        規定負表見代理之授權人責任：由原證2訴外人董年芳
        向原告報價時所使用之報價單及名片均揭示「萬泰國際
        物流事業團隊」字樣，原告審閱上開文件時即可得知被
        告3家公司均隸屬於萬泰國際物流事業團隊，由原證4貨
        物收據可知承攬運送契約存在原告與萬太航空公司間，
        原告主張其與被告3家公司有表見代理之法律行為云云
        ，實不可採。
  （二）原告主張因被告等之違約，導致原告須對馳力恒公司負
        人民幣74萬5400元之違約賠償責任云云，然原告並未具
        體舉證被告等之何種違約行為、原告是否已對該公司為
        賠償、且該違約行為與原告之上開損失、賠償間有何相
        當因果關係等情，由原證1所謂原告與馳力恒公司之買
        賣契約第2頁第4點亦可查知：原告本保證應將系爭貨物
        於97年5月30日以前送達受貨人馳力恒公司，但原告實
        際將系爭貨物交給被告萬太航空公司承攬運送之時間為
        97年6月21日，早已超過原告與受貨人馳力恒公司約定
        之交貨期限，故不知原告所謂違約行為，究何所指？況
        原告於將系爭貨物交付被告萬太航空公司承攬運送時，
        亦未向被告等告知、或與被告等約定系爭貨物應於指定
        時間前送達受貨人馳力恒公司，若有，原告亦未舉證，
        故原告指稱被告等之違約、遲延運送行為，客觀上並不
        存在；再者，即便原告與馳力恒公司約定之交貨期限為
        97年6月30日（惟被告等仍否認之），原告亦並未告知
        被告等或與被告等約定運送期限，所謂「合同內容違約
        金每週人民幣60萬元」，亦未見約定於原證1號買賣契
        約，而被告等究竟有無遲延運送之責任尚有爭議外，即
        便受貨人馳力恒公司確實因租用儀器支出費用（被告等
        仍否認之），該費用原告是否得請求被告等賠償？如是
        ，其請求權基礎及計算依據分別為何？亦未見原告說明
        ，故原告主張之人民幣74萬5400元之違約賠償責任，亦
        為無理由。
  （三）原告起訴主張被告等應負不可分之債之連帶給付責任云
        云，惟依民法第272、292條規定，所謂不可分債務，當
        以同一債務為限，且不可分之債務係因債務之給付標的
        或性質不可分，足見損害賠償之債，若請求權人請求金
        錢賠償以代回復原狀時，金錢賠償並非性質上不可分，
        自然不屬於不可分債務，今原告係起訴被告等應負「加
        害給付之債務不履行」（即為契約關係）、「侵權行為
        」兩項損害賠償債務，姑不論原告根本並未敘明其精確
        之請求權基礎為何，契約關係與侵權行為兩項損害賠償
        債務並非同一，而金錢賠償更非性質上不可分之給付，
        顯見原告請求依據「不可分之債」規定、進而請求被告
        等應負連帶損害賠償責任云云，並非適法。
  （四）關於原告主張被告等應另負侵權行為損害賠償責任云云
        ，但原告並未舉證證明被告等有何具體之故意或過失行
        為？與據稱之貨損或短少間有何相當因果關係？皆有未
        明，原告亦應舉證以實其說，此外，原告之本案侵權行
        為請求已因2年短期時效經過，卻未對受僱人請求而歸
        於消滅，基於請求權競合說，原告其他請求亦應一併駁
        回而毋庸審酌，蓋原告主張之本案貨損，係於97年8月
        28日貨物回到金門後始發現，故民法第197條第1項之兩
        年時效，應自97年8月29日起算兩年，即至99年8月28日
        屆至，而原告亦不爭執其「並未」在99年8月28日前，
        對被告萬太航空公司之受僱人董年芳及高永杰為侵權行
        為之損害賠償請求，即便鈞院認為被告等應就受僱人董
        年芳及高永杰之侵權行為負僱用人損害賠償責任（被告
        等仍爭執之），被告等亦應得依據民法第276條第2項規
        定，因被告等在代負僱用人侵權行為之連帶損害賠償責
        任後，仍得對受僱人董年芳及高永杰行使求償權（民法
        第188條第3項規定參照），亦即被告等與受僱人董年芳
        及高永杰間並無應分擔部分，所以，被告等應能援用受
        僱人董年芳及高永杰得對原告提出之侵權行為損害賠償
        之時效抗辯，對原告拒絕全部給付。
  （五）原告既已主張被告等應依承攬運送契約及侵權行為法律
        關係負損害賠償責任，則原告自不得再依據債編通則中
        關於「不完全給付」之法律規定向被告等請求損害賠償
        ，蓋民法承攬運送一節既有特別規範及準用運送、行紀
        等之相關規定，自無另行適用該法債編通則章第227 條
        規定，請求承攬人賠償損害之餘地，至於原告主張之「
        加害給付」，於本案應不存在，原告在本件主張之損害
        均為貨物「毀損、遲到或滅失」之損害，即為「承攬運
        送契約之履行利益損害」，為民法第227條第1項之範疇
        ，不得主張已如前述，從而，除非原告證明其另受有「
        非」承攬運送契約履行利益之其他損害，才能就該部分
        之損害，另行主張適用民法第227條第2項規定，作為原
        告之請求權基礎。
  （六）被告等3家公司並非故意利用彼此名義為不法行為之意
        思，亦無任何超越合理控制他公司之行為，被告等3家
        公司均各自正常營運，負責不同業務及營運，顯無揭穿
        公司面紗原則之適用：揭穿公司面紗原則係指在某些特
        定情況下，法院必須忽略該公司之獨立法人人格，命令
        引伸在該公司面紗後的股東負起損害賠償責任，此原則
        在美國法院適用之首要條件必須是「有詐欺、不實陳述
        或者其他故意不法行為」存在，因此原則破壞公司法人
        格獨立原則，基於公平正義裡念，直接向公司股東求償
        之方法，適用上應有嚴格之限制，歧視用第2個要件為
        子公司是否指示母公司之工具，亦即母公司與子公司間
        是否超越可容許之正常控制，本件被告3家公司間本無
        故意利用彼此之名義為不法行為之意思，亦無任何超越
        合理控制他公司之行為，各自均正常營運，負責不同業
        務及營運，並無揭穿公司面紗原則之適用。
  （七）系爭貨物在中國海關被扣留之原因，係因原告「企圖低
        報系爭貨物之價值」之過失行為，遭中國海關查獲，故
        加以留置調查所致，與被告等使用之運送方式無涉：
      1.原告提供被告萬太航空公司之系爭貨物商業發票，其上
        記載系爭貨物之總價值為美金34萬6730元，被告萬太航
        空公司便以此作為系爭貨物之價值提供給相關單位（如
        海關），但依據原證1號買賣契約顯示，系爭貨物之價
        金竟高達美金159萬400元，與被證1號商業發票相差有
        4倍以上，當時正值中國舉辦奧運會期間，對於貨物進
        出海關均加以嚴格控管，中國海關係以疑似有武器性之
        違禁品及貨物申報貨價不實為理由，將系爭貨物加以扣
        留調查，先確定未有違禁品之性質後，再針對系爭貨物
        之實際價值進行鑑價，是系爭貨物即便有遲到情事，亦
        係因原告之過失所致，非可歸責於被告等，被告等亦無
        須負損害賠償責任，退萬步言，縱鈞院認被告等應對系
        爭貨物之遲到負損害賠償責任，但因原告企圖低報系爭
        貨物價值之過失行為係系爭貨物遲到之主因，被告等自
        得依據民法第217條第1項之規定，主張本件損害之發生
        原告與有過失，故得減輕或免除被告等之損害賠償責任
        。
      2.至於原告主張因原證3記載：「貨件之價值認定，為市
        價的50％為申報海關的認定價值」，故係被告要求原告
        低報價值云云，惟依記載文義解釋，被告等並未要求原
        告配合低報貨物之價值，該條款是在報價單之附註中，
        本旨是在約定貨物若有遺失或毀損時，關於市價之認定
        標準，此觀附註第1點尚約定：「交件時，請附貨品清
        單或商業發票乙份，如有貨品、價格、數量不符等申報
        不實造成損失，則由寄件人自行負責」可證，又被告等
        本即要求託運人在交付託運貨物時，應將正確之貨物價
        值申報，故才會要求附上商業發票為證明，若被告要求
        原告低報（假設語氣），為何要另外約定「因申報不實
        導致之損失，由寄件人自行負責」？故系爭貨物既然是
        因為貨價申報有問題，遭中國海關扣留，導致如原告主
        張之遲到、甚至遺失（此點被告等仍認有爭議），而原
        告交付被告之系爭貨物商業發票並非系爭貨物之實際價
        值，原告亦不爭執，因原證3報價單附註之記載，在被
        告收受貨物為承諾後，亦成為承攬運送契約之一部分，
        則原告低報價值之行為，已屬於違反上述契約內容附註
        第1點之約定，此損失當由寄件人即原告自行負責。
      3.被告等否認曾承諾全程空運或承諾系爭貨物應送達之
        具體時間，故應由原告就此先負舉證之責任，原證4貨
        物收據上註記「運輸方式：快遞」而非「空運」、原證
        20及原告準備五狀所附出口報單上，清楚註記「船名：
        上明V.80627」、「運輸方式：1」，即指非貨櫃運輸之
        海運；而貨物之出口報單也是在貨物啟運後便將之交付
        原告，原告自不得諉為不知，若原告對此有疑義或認為
        與締約內容不符而不同意，為何不在當時表示異議或要
        求中止運送？顯見原告主張雙方有空運之合意云云，並
        非事實。另依證人董年芳證稱：不論系爭貨物運送是走
        空運快遞、海運快遞，所需時間因涉及中國當地海關清
        關速度，均約為1週等語，證人林國正證稱：正常情況
        下該公司走小三通方式運送，所需時間約為5至10天等
        語，故即便被告等最終選擇系爭貨物以受告知人之小三
        通方式運送，因被告等自始並未保證或承諾將全程空運
        ，而所有運送方式在正常清關狀態下均約為1週或5至10
        天（按：本件清關即因原告報價不實而發生異常狀況）
        ，故系爭貨物即便如原告所主張有所謂「遲到」之情事
        ，亦與被告等決定選擇何種方式實際運送之承攬運送行
        為間，無相當因果關係，系爭貨物即便有所謂遲到、毀
        損之情事，亦係因原告之過失所致，被告等就承攬運送
        之事項並未怠於注意，原告主張所謂「遲到、毀損」之
        情事，亦與被告等之承攬運送行為間無相當因果關係，
        依民法第661條但書規定，被告等無需負損害賠償責任
        。
  （八）關於原告主張系爭貨物是否於運送期間部分受有遲到或
        滅失損害？其請求之各項金額法律依據為何？是否合理
        ？原告仍未舉證以實其說：
      1.原告主張系爭貨物交貨時有短缺及更替而受有700萬元
        之損害，惟原證7證明書僅約略提及「木箱麥頭為A1-A3
        6貨物乙批……合計288個紙箱中有26個紙箱內部貨物有
        異常（包含短缺及被換貨）如附件」云云；但「A1-A36
        貨物」是否即為系爭貨物？該證明書所指之貨物究竟有
        何異常或短少？原告或受貨人從未通知被告等進行會同
        公證，以釐清責任歸屬，亦無委請公正之第三人作成任
        何公證報告或檢驗報告以實其說，僅於原證7證明書中
        空言主張「如附件損失」、「被告為有償之承攬運送人
        ，被告等未盡善良管理人之注意義務」、「被告在選定
        實際運送人、以及對運送人之指示有重大過失」、「重
        大過失而違背職務上之注意義務」云云，且從未就「被
        告何種行為顯然欠缺普通人應盡之注意、而屬於重大過
        失」舉證以實其說，自應認其關於「被告等有重大過失
        行為」之主張為無理由，況原告準備五狀提出之「貨物
        滅失」金額，總計僅282萬6179元（計算式：151萬5491
        元＋131萬688元），但原告關於貨物損害之求償金額竟
        高達700萬元！顯見原告關於「貨物滅失或毀損」之請
        求金額前後不一、毫無舉證。
      2.證人林國正無法確定26個紙箱內貨物實際短少的數字及
        損害的狀態，縱認原告主張有26個紙箱之貨物發生短少
        及損害屬實，然原告並未舉證該26個紙箱分別裝了哪些
        失竊貨物？哪些是遲延的貨物？如何與原告於98年5月
        20日爭點整理狀中所提出之貨物遺失及遲延之附件清單
        相對照、確認各箱之貨物內容？再者，原告係依據原證
        7證明書主張貨物有「損害、失竊及遲延」等3種情事，
        惟原告所提出之貨物附件清單卻僅有「失竊、遲延」兩
        種，則到底原告之貨物是損害？失竊？遲延？各為多少
        數量？程度為何？根本無法由上開證據中查證確認，是
        即便被告等有違反承攬運送契約之情事，但原告根本未
        能舉證其損害之態樣及範圍，其請求仍應駁回。
      3.依民法第665條準用第640條之規定，因原告主張部分系
        爭貨物之損害為「遲到」，原告即便有權請求，但至多
        不能超過「貨物全部喪失」所得請求之賠償額，姑不論
        原告尚未就上開法律規定「因遲到而主張之損害賠償數
        額」需不超過「遲到貨物若為全部滅失之總金額」之要
        件為舉證，況原告另請求被告等賠償人民幣50萬元之「
        罰金」云云，經證人林國正證詞亦可知係原告自行支出
        之交際費，原告既未舉證任何中國海關收受罰金之證據
        ，自不得認為係因運送契約所生之必要回復原狀費用。
      4.原告另主張被告等採取之貨物運送方式為走私，石獅海
        關對於進口貨物有訂定價值之上限為美金10萬元」云云
        ，被告等予以否認，依據證人林國正之證詞，受告知人
        經營小三通已有一、二十年之經驗，均不知道石獅海關
        對進口貨物價值設有上限之規定。
      5.原告雖提出原證23照片為證，但經證人林國正當庭確認
        並未看過這些照片，且所有照片上並未顯示任何拍攝當
        時之時間，若上開照片在起訴時即已存在，原告為何不
        直接提出？而係在訴訟繫屬半年多，被告等多次抗辯原
        告並未證明貨物在運抵金門時之狀態後，原告才提出，
        被告等合理懷疑上開照片的真實性，故被告等否認原證
        23所謂「退運至金門時所攝之照片」形式真正，退步言
        ，縱原證23所謂「退運至金門時所攝之照片」形式為真
        正但並無法據以判斷系爭貨物「究竟哪些是遺失？哪些
        是受損？哪些有短少？蓋所有照片只是約略註記「實際
        開箱後大陸製電腦機框一個」、「是空箱沒拍到照片」
        云云，至於該箱中究竟裝有何機器？是否係在被告等負
        責承攬運送之時間中毀損？短少？遺失？均未可知，蓋
        原告亦不爭執系爭貨物交付給被告承攬運送時，均係由
        原告自行裝入288個紙箱後，再將288個紙箱分別包裝至
        36個木箱中，且原告亦未交付任何「裝箱單」（packin
        g list）供被告等一一核對貨物，原告現在卻用數紙不
        具形式證據力之照片，便主張系爭貨物有遺失或毀損短
        少，要求被告等負擔鉅額之損害賠償金額，顯不合理，
        是被告同時必須否認原證23照片有何實質之證據能力可
        言。
      6.原告必須先舉證系爭貨物在交付承攬運送人時，並無短
        少、毀損或被掉包之情形，惟原證23照片並未顯示拍攝
        之時間，亦無法判斷系爭貨物哪些是遺失？哪些是受損
        ？哪些有短少？，蓋所有照片僅約略註記「實際開箱後
        大陸製電腦機框一個」、「是空箱沒拍到照片」云云，
        至於該箱中究竟裝有何機器？是否是在被告等負責承攬
        運送之時間中毀損？短少？遺失？均未可知，至於原告
        製作之準備五書狀第6頁表格中提到的「包裝號」、「
        木箱號」、「紙箱號」云云，從未出現在原告提出之證
        物中，證人高永杰亦證稱：「到原告林口倉庫時，並沒
        有協助原告製作或確認木箱號及紙箱號、並提供給原告
        」等語，原告自應舉其他證據以實其說，綜上，原告提
        出之證據資料均無法證明系爭貨物於交付承攬運送人時
        之狀態為完好無短少或無毀損，應甚明確。
  （九）關於原告之請求數額：
      1.原告係依據民法第661條第1項前段規定，向被告等請求
        承攬運送契約債務不履行損害賠償，雖原告另依民法第
        184條第1項前段侵權行為法律關係向被告等請求損害賠
        償，在此種請求權競合之狀態下，基於最高法院最新之
        「相互影響說」見解，民法關於侵權行為損害賠償之一
        般回復原狀規定，應受特別規定即承攬運送法律關係相
        關規定之影響而不能適用。
      2.民法第638條第1項已規定運送物「毀損、遲到或喪失」
        之損害賠償額計算，應依貨物應交付時目的地之價值計
        算之，此項規定為民法第213條關於回復原狀之特別規
        定，應優先適用，是原告應先證明關於「貨物喪失、毀
        損、遲到」之貨物數量分別為若干？再分別計算3種損
        害態樣下之應交付時目的地市價為若干？以證明其請求
        之金額合乎上開法律規，但迄今未見原告說明，又原告
        須證明者為被告等有何「顯然欠缺普通人應盡之注意義
        務之行為」？且被告等之該行為與原告之上開兩項損害
        間，有何相當因果關係？蓋民法第638條第3項既已明文
        規定：「係因運送人之故意或重大過失所致」，便須具
        有相當因果關係，自不待言。
      3.證人高永杰證稱依其經驗，與系爭貨物性質價值相近之
        貨物，亦有走石獅海關入關成功之例子，若係大型木箱
        貨，走海運可能還比空運快，足見系爭貨物之實際運送
        方式雖非空運，但並不代表被告等若有承攬運送人責任
        時，在「決定系爭貨物運送方式」上有重大過失或故意
        之行為，更無原告所謂「被告故意變更運送方式」而須
        負故意或重大過失之責任。
  （十）原告尚積欠被告萬太航空公司運費總計173萬3370元，
        倘鈞院認被告等需就系爭貨物遲到或損壞負損害賠償責
        任，被告等亦依據民法第334條第1項之規定，於上開未
        付運費範圍內主張抵銷，原告引用民法第660條第2項準
        用第577條之規定，再適用第548條規定，主張被告因未
        完全履行承攬運送契約，而不得行使抵銷權云云，顯屬
        誤認：
      1.民法第660條係規定：「稱承攬運送人者，謂以自己之
        名義，為他人之計算，使運送人運送物品而受報酬為營
        業之人。承攬運送，除本節有規定外，準用關於行紀之
        規定。」，故承攬運送人之契約義務即是「以自己之名
        義，為他人之計算，使運送人運送物品」便為履行契約
        義務，至於實際運送人有無完成運送？則非所問，一旦
        承攬運送人選任運送人為實際運送物品時，託運人便需
        依約給付承攬運送契約之報酬，此應為民法第660條第
        2項所謂「關於報酬給付之例外規定」。
      2.又原告依據原證18計算之海運運費為標準，與本案之原
        證3報價單不同，原告不得以之為依據，蓋原證3報價內
        容除運費外，尚包含報關服務，但原證18提供之服務僅
        有海運快遞，不報關，故原告引用計價標準不同之報價
        單作為運費之計算，並不正確，從而，被告依據民法第
        334條第1項之規定，在上開原告未付之承攬運送契約報
        酬金額範圍內，對原告行使抵銷權等語置辯。並聲明：
        (一)原告之訴及假執行之聲請均駁回。(二)如受不利之判決
        ，願供擔保請准宣告免為假執行。
三、兩造不爭執之事項：
  （一）訴外人董年芳以其為被告萬泰國際公司業務專員之身分
        ，對原告發出廣告單，原告欲將系爭貨物運送至深圳馳
        力恒公司，遂與訴外人董年芳接洽，由被告萬泰聯運公
        司、萬太航空公司於97年6月18日聯名向原告發出報價
        單，待議妥運送方式、運送費用、運抵地點後，由被告
        萬太航空公司簽發提單予原告收執，訴外人董年芳並先
        後於97年6月26日、同年7月6日致函原告，說明本件運
        送經過。
  （二）系爭貨物於97年8月29日送交馳力恒公司。
四、本件之爭點為：
  （一）系爭契約之承攬運送人為何？被告是否共同承攬運送系
        爭貨物？
  （二）系爭貨物有無喪失或遲到情事？
  （三）被告對於系爭貨物之喪失、遲到是否未盡善良管理人之
        注意義務，而應負損害賠償責任？
五、得心證之理由：
  （一）系爭契約之承攬運送人為何？被告是否共同承攬運送系
        爭貨物？
      1.按當事人互相表示意思一致者，無論其為明示或默示，
        契約即為成立；契約之要約人，因要約而受拘束。但要
        約當時預先聲明不受拘束，或依其情形或事件之性質，
        可認當事人無受其拘束之意思者，不在此限；貨物標定
        賣價陳列者，視為要約，但價目表之寄送，不視為要約
        ，民法第153條第1項及第154條第1項分別定有明文。又
        要約之引誘，乃以喚起他人向自己要約為作用之意思通
        知，必須經自己承諾後，契約始能成立；要約之引誘，
        乃表示意思，使他人向自己為要約，並不發生法律上效
        果，亦即無結約意思（最高法院85年度臺上字第2681號
        、79年度臺上字第1710號裁判參照）。準此，若僅係誘
        使他方與自己訂約之手段，乃屬要約之引誘，不具有要
        約之拘束力。
      2.原告主張：被告萬泰國際公司為要約之引誘人，被告萬
        泰聯運公司與萬太航空公司為共同要約人與當事人，因
        上開3家公司地址相同、廣告物、往來信函及名片均使
        用相同商標，足使交易相對人確信與公司集團為交易行
        為，系爭契約應存在於原告與被告萬泰國際公司、萬泰
        聯運公司及萬太航空公司之間等語，被告則抗辯：被告
        萬泰聯運公司與被告萬太航空公司聯名提供之報價單僅
        為要約之引誘，由原告與被告萬太航空公司協商價格後
        ，原告正式交付貨物為要約，被告萬太航空公司簽發貨
        運提單為承諾等語，按稱承攬運送人者，謂以自己之名
        義，為他人之計算，使運送人運送物品而受報酬為營業
        之人，民法第660條定有明文，查證人董年芳證稱：系
        爭契約是由我與原告接洽簽立，我把原證3報價單寄送
        給原告後，再以電話跟負責人林志益聯繫達成合意，原
        證3報價單是公司制式文件，被告萬泰國際公司、萬泰
        聯運公司與萬太航空公司屬於萬泰物流團隊，我們會以
        最終客戶拿到收據（即原證4）時，該家公司作為契約
        當事人，本件承攬運送契約的當事人是被告萬太航空公
        司，被告萬泰國際公司及萬泰聯運公司不是契約當事人
        等語（見本院卷(一)第130頁），依證人董年芳所述，可
        知本件交易過程係原告為出口系爭貨物運送至深圳，向
        證人董年芳詢價，證人董年芳則提出由被告萬泰聯運公
        司與被告萬太航空公司共同聯名之報價單予原告，經原
        告同意後，證人董年芳再將原證4收據交予原告，其上
        載明運送方式、單價及重量，是原證3報價單係針對不
        特定多數人所為之制式文件，僅屬要約之引誘，尚無意
        思表示一致，契約尚未成立，原告之託運行為則為要約
        ，而被告萬太航空公司收受系爭貨物後，簽立原證4收
        據之行為，應屬承諾，參以被告通知原告關於系爭貨物
        運送處理過程之信函，其上亦蓋用被告萬太航空公司之
        印章（見本院卷(一)第16頁原證5），且證人即受告知人
        負責人林國正證稱：我們是向被告萬太航空公司承攬運
        送系爭貨物，有實際運送到系爭貨物等語（見本院卷(一)
        第131頁），足徵系爭契約之承攬運送人為被告萬太航
        空公司，而非被告萬泰國際公司與被告萬泰聯運公司，
        系爭契約存在於原告與被告萬太航空公司之間，原告徒
        以上開3家公司地址相同、廣告物、往來信函及名片均
        使用相同商標為由，主張應適用揭穿公司面紗之原則，
        被告萬泰國際公司與被告萬泰聯運公司亦為契約當事人
        云云，不足採取。
      3.次按由自己之行為表示以代理權授與他人，或知他人表
        示為其代理人而不為反對之表示者，對於第三人應負授
        權人之責任，但第三人明知其無代理權或可得而知者，
        不在此限，民法第169條定有明文。準此，由自己之行
        為表示以代理權授與他人者，對於第三人應負授權人之
        責任，必須本人有表見之事實，足使第三人信該他人有
        代理權之情形存在，始足當之。原告雖主張被告萬泰國
        際公司與被告萬泰聯運公司應負表見代理之授權人責任
        云云，惟查，依訴外人董年芳與原告交易過程中，交予
        原告之報價單、名片所示，其上揭示「萬泰國際物流事
        業團隊」字樣（見本院卷(一)第11、12頁），原告應可得
        而知被告萬泰國際公司、萬太航空公司、萬泰聯運公司
        均隸屬於萬泰國際物流事業團隊，且簽發提單或收據者
        始為最後簽約之對象，又訴外人董年芳與原告談妥交易
        條件後，係以被告萬太航空公司名義出具原證4收據予
        原告，即無被告萬泰國際公司與被告萬泰聯運公司授與
        訴外人董年芳代理權之表見事實存在，核與表見代理之
        要件不符，原告前開主張為不可採。
  （二）系爭貨物有無喪失或遲到情事？
      1.按承攬運送人，對於託運物品之喪失、毀損或遲到，應
        負責任，民法第661條前段定有明文。又當事人主張有
        利於己之事實者，就其事實有舉證之責任，民事訴訟法
        第277條前段亦有明定，是主張法律關係存在之當事人
        ，應就該法律關係發生所須具備之特別要件，負舉證之
        責任，至於他造主張有利於己之事實（變更或消滅之特
        別要件），則應由他造舉證證明（最高法院48年臺上字
        第887號判例意旨參照）。
      2.原告主張系爭貨物部分有短缺情事，業據提出受告知人
        出具之證明書、馳力恒公司出具之求償通知、報案憑證
        、出口報單及現場照片等件為證（見本院卷(一)第19、20
        、123、156至166、193至208、284、285頁），觀諸上
        開受告知人出具之證明書記載：「台馬聯運有限公司承
        攬萬太航空貨運承攬有限公司06/21/08木箱..A1~A36貨
        物乙批，於中華民國97年8月28日退運到金門，協同貨
        主林志益先生在金門碼頭查驗後，發現A1~A36木箱內中
        合計288個紙箱中有26個紙箱內部貨物有異常（包含短
        缺及被換貨）」等語，並經證人林國正證稱：因為當地
        海關認為貨價過高，稅金、罰金很高，最起碼要1、200
        0萬元，我們不同意，所以選擇退回金門，當初總共有3
        3個木箱跟3個紙箱，我們是全部退回，回到金門時，林
        志益說要拆解全部的木箱，檢查裡面東西，我們的立場
        是服務客戶就同意解開，林志益解開後發現有空箱的異
        常現象，33個木箱外觀有部分被大陸的海關開封過，28
        8個紙箱是依據臺灣的出口報關單上面的記載，其中有
        異常的26個紙箱是確實清點的數字等語明確（見本院卷
        (一)第131頁背面、第132頁），足見原告主張系爭貨物有
        部分短缺、滅失乙節，並非子虛。
      3.次按託運物品，應於約定期間內運送之，無約定者，依
        習慣，無約定亦無習慣者，應於相當期間內運送之；前
        項所稱相當期間之決定，應顧及各該運送之特殊情形，
        民法第632條定有明文。此項規定係運送契約之特別規
        定，自無適用民法第229條第2項對於債務人應經催告始
        負遲延責任之規定。經查，依被告萬太航空公司交予原
        告之原證4收據所載，雙方固未約定期限，惟以快遞方
        式由臺灣運送貨物至深圳，運送期間通常為1週，業據
        證人董年芳證述在卷（見本院卷(一)第129頁背面），並
        有被告萬太航空公司出具之信函上載明：「原訂預計到
        達日為2008/06/25抵達深圳客戶馳力恒」等語可佐（見
        本院卷(一)第16頁），而系爭貨物除失竊部分外，係於97
        年8月29日始送交馳力恒公司，此為兩造所不爭執，是
        顯已逾上開相當運送期間，自有遲到之情事。
  （三）被告對於系爭貨物之喪失、遲到是否未盡善良管理人之
        注意義務，而應負損害賠償責任？
      1.按承攬運送人，對於託運物品之喪失、毀損或遲到，應
        負責任，但能證明其於物品之接收保管、運送人之選定
        、在目的地之交付，及其他與承攬運送有關之事項，未
        怠於注意者，不在此限，民法第661條定有明文，故承
        攬運送人應負推定過失責任，亦即承攬運送人就託運物
        品之喪失、毀損或遲到，只須運送物有喪失、毀損或遲
        到情事，經託運人或受貨人證明屬實，而運送人復未能
        證明運送物之喪失、毀損，有上開免責事由，則不問其
        喪失、毀損或遲到之原因，是否係可歸責於承攬運送人
        之事由，承攬運送人均應負法律上或契約之責任。又債
        務人之代理人或使用人，關於債之履行有故意或過失時
        ，債務人應與自己之故意或過失負同一責任，但當事人
        另有訂定者，不在此限，民法第224條亦定有明文。
      2.被告雖抗辯：系爭貨物係由原告自行裝箱，無法證明交
        付被告時之狀態為完好無短少云云，惟查，證人即被告
        萬太航空公司快遞部主管高永杰證稱：當時我在原告位
        於林口的倉庫領取系爭貨物，我只是清點木箱的數量，
        沒有拆開點，我清點的時候是33木箱加上3個紙箱等語
        （見本院卷(二)第8頁），參以被告萬太航空公司所出具
        之出口報單，內載系爭貨物之名稱、規格、數量、離岸
        價格（見本院卷(一)第159頁），且所簽立之收據亦載明
        系爭貨物之重量、單價（見本院卷(一)第15頁），足見原
        告已將系爭貨物交付予被告萬太航空公司，被告萬太航
        空公司對於系爭貨物即應負保管之注意義務，尚難以其
        受僱人高永杰未實際清點內容物為由免責。又系爭貨物
        係經原告裝箱後，始由被告萬太航空公司交予受告知人
        以全程海運方式，自臺北運至金門，再循小三通模式運
        至廈門乙節，業據證人林國正證述明確（見本院卷(一)第
        131頁），則系爭貨物於運送途中發生短少、失竊情事
        ，自係被告萬太航空公司之履行輔助人對於物品之保管
        未盡善良管理人注意義務所致，被告萬太航空公司即應
        與自己之過失負同一責任，是原告請求被告萬太航空公
        司賠償短少部分貨物所滅失之價值，核屬有據。
      3.次按運送物有喪失、毀損或遲到者，其損害賠償額，應
        依其應交付時目的地之價值計算之，民法第665條準用
        第638條第1項定有明文。又所謂應交付時目的地之價值
        ，係指到達目的地貨物完好之市價而言，一般包括成本
        、保險、運費、關稅、管理費用及合理利潤在內，據證
        人高永杰證稱：當初離岸的時候，我們是用原告申報的
        報關單提供給大陸海關做進口報單，原告申報金額為10
        00萬元出頭等語（見本院卷(二)第8頁背面），參以原告
        提供予被告萬太航空公司有關系爭貨物商業發票，內載
        系爭貨物總價值為美金34萬6730元（見本院卷(一)第101
        頁），相當於新臺幣1000餘萬元，且被告出具之出口報
        單內載離岸價格總計1175萬3715元（計算式：220268+0
        000000+0000000+0000000+0 000000=00000000，見本院
        卷(一)第158至166頁），核與證人高永杰所述之申報金額
        相近，復徵諸原告與受貨人馳力恒公司簽訂之買賣契約
        （見本院卷(一)第9頁），內載系爭貨物之買賣價金為美
        金159萬400元，足見系爭貨物之目的地市價顯高於申報
        金額，則原告主張以申報金額即出口報單所載之離岸價
        格作為損害賠償之計算標準（見本院卷(二)第59頁），應
        屬可取，又原告雖主張系爭貨物滅失之損失共282萬677
        9元云云，惟依其所提出系爭貨物短缺部分之現場照片
        及出口報單所示（見本院卷(一)第249至268頁），原告得
        請求之損害賠償金額合計122萬3614元（計算式：81918
        +114685+81918+81918+81918+81918+81918+81918 +819
        18+ 81918+4248+4248+4248+4248+4248+48+4248+4248+
        114685+114685+1062+1062+114685=0000000），至其餘
        請求部分，並無現場照片或其他積極證據可資佐證，尚
        難認有據，自不應准許。
      4.復按損害之發生或擴大，被害人與有過失者，法院得減
        輕賠償金額，或免除之，民法第217條第1項定有明文。
        又此項規定之適用，原不以侵權行為之法定損害賠償請
        求權為限，即契約所定之損害賠償，除有反對之特約外
        ，於計算賠償金額時亦難謂無其適用，且此項基於過失
        相抵之責任減輕或免除，非僅視為抗辯之一種，亦可使
        請求權全部或一部為之消滅，故債務人就此得為提起確
        認之訴之標的，法院對於賠償金額減至何程度，抑為完
        全免除，雖有裁量之自由，但應斟酌雙方原因力之強弱
        與過失之輕重以定之（最高法院54年臺上字第2433號判
        例參照）。經查，依證人高永杰證稱：我與原告清點貨
        物時，只有點木箱的數量，沒有拆開點，有33個木箱加
        上3個紙箱，系爭貨物是訊號產生器，大陸海關對於這
        種接收器的品名比較敏感，且原告的申報貨價不實，當
        初離岸的時候，我們是用原告申報的報關單提供給大陸
        海關作為進口報單，大陸海關認為系爭貨物是精密的儀
        器，申報的價格與實際價格不符，所以系爭貨物在石獅
        海關被扣留等語（見本院卷(二)第8頁），及證人林國正
        證稱：系爭貨物有部分是大陸海關開封過，因當地海關
        認為貨價過高，稅金、罰金很高，最起碼要1、2000萬
        元，我們不同意，所以選擇退回金門，總共有33個木箱
        和3個紙箱，我們是全部退回，回到金門時，林志益說
        要拆解全部的木箱，解開後發現有空箱的異常現象等語
        （見本院卷(一)第131頁背面、第132頁），可知系爭貨物
        係於大陸石獅海關認定申報金額不實，故不准放行之情
        況下，由受告知人選擇運回金門處理，系爭貨物因而發
        生失竊、短少情事，而系爭貨物出口報單係根據原告提
        供之商業發票填載，與系爭貨物實際價格差距甚大，致
        石獅海關不准放行，堪認原告對於系爭貨物失竊、短少
        損害之發生與有過失，本院斟酌構成責任原因之輕重，
        認原告就損害之發生需自行負擔百分之30之責任，從而
        ，被告就系爭貨物之喪失，應賠償原告之金額為85萬65
        30元（計算式：0000000X70％=856530，元以下四捨五
        入）。
      5.另按運費及其他費用，因運送物之喪失、毀損，無須支
        付者，應由前項賠償額中扣除之，民法第665條準用第
        638 條第2項定有明文。被告雖抗辯原告尚欠運費181萬
        4777 元，爰主張抵銷云云，並提出月結客戶請款報表
        、空運收費明細單等件為證（見本院卷(一)第181至184頁
        ），惟本件因系爭貨物以大型木箱裝載，飛機無法承載
        ，性質上較為特殊，實際上乃採海運快遞方式運送，由
        廈門石獅海關入關，並未安排以空運方式由上海浦東機
        場入關乙節，業據證人林國正、高永杰證述綦詳（見本
        院卷(一)第131頁、卷(二)第8頁），故被告萬太航空公司以
        空運之運費計價，即有未合，且上開收費明細資料中，
        部分係記載「貨主：鉅誠科技有限公司」，難認託運人
        為原告，被告萬太航空公司尚難以其對鉅誠科技有限公
        司之運費報酬請求權，與原告本件損害賠償請求權主張
        抵銷，又被告萬太航空公司就本件有關臺北至深圳海運
        快遞之計費標準迄未提出，而依原告所提報價單之計費
        標準為每公斤52元（見本院卷(一)第151頁），依此計算
        被告萬太航空公司得向原告請求之運費為32萬8952元（
        計算式：6326X52=328952元），則原告因系爭貨物喪失
        經扣除上開運費後，尚得請求被告萬太航空公司賠償之
        金額為52萬7578元（計算式：85萬6530元-32萬8952 元
        =52萬7578元）。
      6.末按損害賠償之債，以有損害之發生及有責任原因之事
        實，並二者之間有相當因果關係為其成立要件（最高法
        院30年度上字第18號判例意旨參照），而所謂相當因果
        關係，係指依經驗法則，綜合行為當時所存在之一切事
        實，為客觀之事後審查，認為在一般情形上，有此環境
        ，有此行為之同一條件，均發生同一之結果者，則該條
        件即為發生結果之相當條件，行為與結果即有相當之因
        果關係，反之，若在一般情形上，有此同一條件存在，
        而依客觀之審查，認為不必皆發生此結果者，則該條件
        與結果並不相當，不過為偶然之事實而已，其行為與結
        果間即無相當因果關係。原告雖主張系爭貨物遲到係因
        被告運送方式不當所致，造成原告受有對馳力恒公司負
        損害賠償義務人民幣474萬5400元、美金9萬5010元，合
        計美金78萬9594元及支付受告知人人民幣50萬元之損失
        ，被告應負損害賠償責任云云，惟查，依證人林國正證
        稱：因為當地海關認為貨價過高，稅金、罰金很高，最
        起碼要1、2000萬元，我們不同意，所以選擇退回金門
        ，當初總共有33個木箱跟3個紙箱，我們是全部退回等
        語（見本院卷(一)第131頁背面），及證人高永杰證稱：
        系爭貨物是訊號產生器，大陸海關對於這種接收器的品
        名比較敏感，且原告申報的貨價不實，當初離岸的時候
        ，我們是用原告申報的報關單提供給大陸海關做進口的
        報單，大陸海關認為系爭貨物是精密的儀器，申報的價
        格與實際價格不符，所以導致扣貨事件發生等語（見本
        院卷(二)第8頁背面），參以原告提供之商業發票內載系
        爭貨物總計美金34萬6730元（見本院卷(一)第101頁），
        被告出具之出口報單內載離岸價格總計1175萬3715元（
        見本院卷(一)第158至166頁），兩者價格相近，但與
        原告出售馳力恒公司之價格美金159萬400元相距甚大，
        系爭貨物之實際價格顯高於申報金額，已如前述，可知
        系爭貨物遭大陸石獅海關扣留因而遲到，係因原告提供
        申報之金額與實際價格差距過大所致，再者，依被告所
        提石獅海關出具之貨價待鑑通知單載明：「泉州海聯貿
        易有限公司於2008年6月23日申報（編號為A1-A36和B1-
        B5），據檢驗後，無任何違禁品，但仍需經過鑑價組組
        長簽字，即可放貨」等語（見本院卷(一)第102頁），可
        徵系爭貨物於97年6月23日即運抵石獅海關申報檢驗，
        並未逾相當運送期間，難認被告萬太航空公司委任受告
        知人所為之運送方式有何不當，況原告亦不否認有收受
        被告出具之出口報單，則原告對於系爭貨物之運送方式
        係採海運快遞，而非空運快遞乙節，實難諉為不知，是
        系爭貨物之運送遲到，既係因原告提供之申報金額與實
        際價格相差過大所致，與被告萬太航空公司選定之運送
        方式間並無相當因果關係，則被告萬太航空公司對於系
        爭貨物遲到所生之損害，自不負賠償責任。
      7.綜上，系爭貨物於運送途中發生喪失情事，既係因被告
        萬太航空公司之履行輔助人對於物品之保管未盡善良管
        理人注意義務所致，被告萬太航空公司即應與自己之過
        失負同一責任，是原告請求被告萬太航空公司應賠償系
        爭貨物滅失之價值於52萬7578元本息之範圍內，為有理
        由，應予准許，超過部分為無理由，不應准許，至原告
        因系爭貨物遲到所生之損害，則與被告萬太航空公司選
        定之運送方式間無相當因果關係，是被告萬太航空公司
        自不負損害賠償責任。又原告係依承攬運送契約及侵權
        行為之法律關係選擇合併提起本件訴訟，請求被告連帶
        賠償，本院認原告主張被告萬太航空公司應依民法第66
        1條規定負損害賠償責任部分既經准許，則關於侵權行
        為部分之主張及被告所為時效之抗辯，即無審酌之必要
        ，附此敘明。
六、綜上所述，原告依據民法第661條之規定，請求被告萬太航
    空公司給付52萬7578元，及自98年4月3日起至清償日止，按
    年息5％計算之利息，為有理由，應予准許，逾此部分之請
    求，為無理由，應予駁回。
七、假執行之宣告：本件原告勝訴部分，原告及被告萬太航空公
    司均陳明願供擔保聲請宣告假執行及免為假執行，經核並無
    不合，爰分別酌定相當之擔保金額准許之，至原告敗訴部分
    ，其假執行之聲請即失所附麗，應併予駁回。
八、本件事證已臻明確，兩造其餘攻擊防禦方法及舉證，核與判
    決結果無影響，爰不予一一論列，附此敘明。
九、據上論結，本件原告之訴為一部有理由、一部無理由，依民
    事訴訟法第79條、第390條第2項、第392條第2項，判決如主
    文。
中    華    民    國    99    年    10    月    29    日
                  民事第二庭    法  官  鍾素鳳
以上正本係照原本作成。
如對本判決上訴，須於判決送達後20日內向本院提出上訴狀。如
委任律師提起上訴者，應一併繳納上訴審裁判費。
中    華    民    國    99    年    10    月    29    日
                                書記官  林玗倩

司法院資訊處製作；財團法人民間司法改革基金會備份。
